【裁判字號】    90,易,2171
【裁判日期】    920919
【裁判案由】    詐欺
【裁判全文】
臺灣桃園地方法院刑事判決                          九十年度易字第二一七一號
    公  訴  人  臺灣桃園地方法院檢察署檢察官
    被      告  丁○○
    選任辯護人  歐龍山律師
右列被告因詐欺案件，經檢察官提起公訴（九十年度偵字第一０七七六號、第一０五
一四號），本院判決如左：
    主    文
丁○○無罪。
    理    由
一、公訴意旨略以：被告丁○○係龍騰祥實業股份有限公司（以下簡稱龍騰祥公司）
    之負責人，竟意圖為自己不法之所有並基於概括犯意，明知自己已陷於無資力，
    而龍騰祥公司之經濟狀況於民國八十八年間已發生困難而無償債之能力，竟(一)於
    八十九年三月八日，邀同不知情之員工丙○○（檢察官另為不起訴處分），以丁○○之子葉秀峰及丙○○本人為被保險人，以投保國泰人壽保險為由，向業務員
    即告訴人乙○○要保，並交付一紙面額新台幣（下同）二十一萬五千三百元由執
    信有限公司（下稱執信公司）簽發之客票與告訴人乙○○，以繳付第一年保費九
    萬０四百元，並要求告訴人乙○○扣除保費及利息後交付十一萬九千五百九十四
    元之現金，使朱女陷於錯誤締結保險契約並如數交付上開餘額。被告丁○○復於
    同年四月中旬，要求不知情之丙○○以其弟妹范姜志方及范姜靜玉為被保險人，
    向告訴人乙○○要保，並交付一紙面額二十四萬七千元、發票人為執信公司之客
    票，以繳付第一年保費八萬０四百三十五元，並要求告訴人乙○○扣除保費及利
    息後交付十五萬餘元之現金，由丙○○繳回公司與丁○○，使告訴人朱女陷於錯
    誤締結保險契約並如數交付上開餘額，嗣因上開支票均遭退票，被告丁○○即於
    同年四月間簽發本票以換回上開支票，並由丙○○交付一紙面額二十三萬一千元
    ，付款人為台灣省合作金庫龍潭支庫，發票人甲○○之支票與乙○○，詎均遭退
    票，告訴人朱女始知受騙。(二)於八十九年六月十日，被告丁○○以投保人壽保險
    為由，以其子葉秀峰為被保險人向告訴人庚○○之女婿張登科要保，並交付一紙
    面額十七萬六千八百元、發票人為王純子、付款人為台灣省合作金庫民權支庫之
    支票與告訴人庚○○，以繳付十二萬元之保費，並要求告訴人庚○○扣除保費後
    交付五萬六千八百元之現金與伊。又於同年六月中旬，透過告訴人庚○○之弟婦
    黎己○○以購置廠房需款支付地價稅為由，向告訴人庚○○借款十三萬元。復於
    同年六月二十八日，以將至日本簽署合約缺乏差旅費及需支付購置廠房之代書費
    用為由，持一紙面額二十八萬八千元、發票人為洪雅玲（核對其身份證字號應為
    洪千雯）、付款人為富邦銀行敦南分行之支票向告訴人庚○○借款，告訴人庚○○不疑有他，乃如數給付。再於八十九年七月十日，協同黎己○○，持一紙面額
    三十二萬五千元、發票人為元西林實業有限公司（下稱元西林公司）、付款人為
    聯邦商業銀行大直分行之支票向告訴人庚○○借款二十五萬元。嗣因上開支票均
    未獲支付，被告丁○○於簽立切結書後又無法依約履行，告訴人黎女始知受騙因
    認被告涉有刑法第三百三十九條第一項之詐欺罪嫌云云。
二、按犯罪事實應依證據認定之，無證據不得推定其犯罪事實，又不能證明被告犯罪
    者，應諭知無罪之判決，刑事訴訟法第一百五十四條第二項、第三百零一條第一
    項分別定有明文。又認定不利於被告之事實，須依積極證據，苟積極證據不足為
    不利於被告事實之認定時，即應為有利於被告之認定，更不必有何有利之證據（
    最高法院三十年上字第八一六號判例參照）。再事實之認定，應憑證據，如未能
    發現相當證據，或證據不足以證明，自不能以推測或擬制之方法，為裁判基礎（
    最高法院四十年台上字第八六號判例參照）。又告訴人之告訴，本以使被告受刑
    事訴追為目的，故其陳述是否與事實相符，自應調查其他證據，以資審認，苟其
    所為攻擊之詞，尚有瑕疵，則在此瑕疵未予究明以前，即不能遽採為斷罪之基礎
    （最高法院五十二年台上字第一三○○號、六十一年台上字第三○九九號判例參
    照）。且刑法第三百三十九條第一項詐欺罪之成立，以意圖為自己或第三人不法
    所有，以詐術使人將本人或第三人之物交付為要件，所謂以詐術使人交付，必須
    被詐欺人因其詐術而陷於錯誤，若其所用方法不能認為詐術，亦不致使人陷於錯
    誤，即不構成該罪（最高法院四十六年台上字第二六○號判例參照）。又按該條
    項之詐欺罪，必須行為人自始意圖不法所有，以客觀上足以使人陷於錯誤之手段
    ，欺矇被害人使為財物之交付，始足當之。又債務人於債之關係成立後，其有未
    依約定本旨履行者，在社會一般交易經驗上常見之原因非一，舉凡因不可歸責於
    己之事由而不能給付，或因合法主張抗辯而拒絕給付，甚至在負債之後始行惡意
    遲延給付，皆有可能，非可盡予推定為自始無意給付之詐欺犯罪一端；而刑事被
    告依法不負自證無罪之義務，若無積極證據足證被告在債之關係發生時，自始即
    有不法所有之意圖，縱使被告就所負債務，惡意違約，不為履行，仍為民事上問
    題，尚不得違反刑事訴訟法第一百五十四條之規定，僅憑單純債務不履行之狀態
    而推定被告於負債之初即有詐欺之故意。
三、本件公訴意旨認被告涉有前開罪嫌，其理由係以前開事實業據告訴人乙○○、庚○○到庭指述綦詳，且被告交予告訴人乙○○、庚○○以執信公司、甲○○、王
    純子、洪雅玲、元西林公司為發票人之上開帳戶支票，均遭退票，其中王純子、
    洪千雯均係遭人冒用開立支票帳戶，而元西林公司之帳戶雖於八十九年八月十一
    日始被往來銀行列為拒絕往來戶，然於八十九年七月十日起即已陸續發生退票紀
    錄，甲○○之帳戶則自八十九年七月二十一日起陸續因存款不足發生退票記錄，
    業據證人王純子、洪千雯於偵查中證述屬實，復有桃園縣票據交換所九十年四月
    三日桃票字第一三七號函、同所九十年四月十八日桃票字第一七０號函所附退票
    記錄明細表，以及台灣省合作金庫龍潭分行九十年四月二十四日（九十）合金龍
    放字第零三四五號函所附退票記錄明細在卷可資佐證，被告辯稱上開支票均係客
    戶所交付之支票云云，然無法提供證據以供查證，是被告於持上開支票向被害人
    要保及借款之際，應已即知自己並無資力，而上開支票亦無法兌現，竟仍持支票
    向被害人乙○○、張登科要保及借貸上開金錢，並以購置廠房為由，陸續向庚○○調借現金，且於事後亦無法如數清償被害人借款，其有不法之意圖甚明。又被
    告經營之龍騰祥公司於八十八年五月間已因發生退票被列為拒絕往來戶，乃持客
    票與人交易一節業據被告供承在卷，是被告縱係受人央求始投保，亦需考量自身
    之資力，再者被告除持支票以給付保費外，尚要求告訴人乙○○扣除保費及利息
    後交付十一萬九千五百九十四元之現金與伊，復要求不知情之丙○○以其弟妹范
    姜志方及范姜靜玉為被保險人，向乙○○要保，並要求乙○○扣除保費及利息後
    交付十五萬餘元之現金，由丙○○繳回公司與丁○○，而上開支票及渠所簽立之
    本票均不獲支付，足見其有詐欺之故意。又被告所經營之龍騰祥之公司於八十八
    年間即因陸續有退票之記錄遭銀行列為拒絕往來戶，此為被告所自承，龍騰祥公
    司既然經營不善，自無可能擴建廠房，又被告復無法提出購置廠房之相關書面資
    料以供參酌等資為論據。訊據被告堅決否認有何詐欺犯行，辯稱：伊是為了幫告
    訴人乙○○衝業績，始邀同丙○○向朱女投保，並交付由執信公司簽發之支票交
    付予告訴人乙○○，客票退票後，伊也以本票將客票換回來。又渠係因黎己○○
    聲稱可競標購置廠房後，以債務移轉之方式支付價金，再持上開廠房向銀行貸款
    以獲取資金，始透過黎己○○向庚○○借款，並非虛構，且所交付之支票均為客
    票，不知係人頭戶等語。
四、經查：
  (一)被告於八十九年三月八日與員工丙○○，以被告丁○○之子葉秀峰及丙○○本人
    為被保險人，以投保國泰人壽保險為由，向業務員告訴人乙○○要保，並交付一
    紙面額二十一萬五千三百元由執信公司簽發之客票與告訴人乙○○，以繳付第一
    年保費九萬零四百元，並要求告訴人乙○○扣除保費及利息後交付十一萬九千五
    百九十四元之現金，與告訴人乙○○締結保險契約並如數交付上開餘額。被告丁○○復於同年四月中旬，丙○○以其弟妹范姜志方及范姜靜玉為被保險人，向告
    訴人乙○○要保，並交付一紙面額二十四萬七千元、發票人為執信公司之客票，
    以繳付第一年保費八萬０四百三十五元，並要求告訴人乙○○扣除保費及利息後
    交付十五萬餘元之現金，由丙○○繳回公司與被告丁○○，被告丁○○即於同年
    四月間簽發本票以換回上開支票，並由丙○○交付一紙面額二十三萬一千元，付
    款人為台灣省合作金庫龍潭支庫，發票人甲○○之支票與告訴人等情，迭據被告
    於偵查及本院訊問時供述明確，核與告訴人乙○○指訴、證人丙○○證述之情節
    相符，並有被告交付予告訴人乙○○之本票二紙、被告與告訴人簽訂被保險人為
    葉秀峰、丙○○、范姜志方、范姜靜玉之保險單、人身保險要保書等附卷可稽。
    被告以其子葉秀峰及公司員工丙○○為被保險人與告訴人簽訂保險契約，另丙○○以其弟妹范姜志方及范姜靜玉為被保險人，向告訴人乙○○要保，此部分並經
    台灣桃園地方法院檢察署檢察官以丙○○並未對告訴人乙○○施用詐術以及並無
    為自己不法所有之意圖，以該署九十年度偵字第一０五一四號為不起訴處分，有
    該不起訴處分書一份在卷可稽，是被告丁○○既係與與告訴人簽訂保險契約，難
    謂被告對告訴人有何施用詐術，而使告訴人乙○○陷於錯誤之可言。又被告丁○○及其公司業務經理丙○○與告訴人簽訂保險契約，而渠等交付與告訴人保費之
    支票，係被告公司業務經理丙○○與執信公司所簽訂模具契約，客戶執信公司戊○○所交付之價款等情，業據證人丙○○於偵查及本院訊問時證述明確（見九十
    年度他字六五頁背面、第六六頁、本院九十一年七月八日訊問筆錄），經核與被
    告迭於偵查及本院訊問、審理時所述大致相符，並有被告公司為執信公司繪製之
    模具設計圖一份及製造之模具相片四張附卷可稽（附本院九十二年七月八日、九
    十二年八月二十一日訊問筆錄後），應堪認定。是被告丁○○於與告訴人乙○○
    簽訂保險契約時應尚有資力支付保險費，並償還向告訴人乙○○扣除保費借款之
    債務，被告並非已陷於無資力之狀態，仍向告訴人乙○○投保並借款，自難以被
    告以客票向告訴人乙○○投保並借款之後，支票並未兌現，未依約償還告訴人借
    款債務，即遽認被告投保並借款之時有不法所有之意圖。況且被告交付予告訴人
    之支票退票後，被告並未逃匿，且陸續清償告訴人之債務，並於九十一年五月二
    日與告訴人乙○○達成和解，有和解書一份附卷可稽（附九十一年五月十六日訊
    問筆錄後），按月攤還積欠告訴人之債務，益足見被告並無為自己不法所有之意
    圖甚明。
  (二)次查被告於八十九年六月十日，以投保人壽保險為由，以其子葉秀峰為被保險人
    向告訴人庚○○之女婿張登科要保，並交付一紙面額十七萬六千八百元、發票人
    為王純子、付款人為台灣省合作金庫民權支庫之支票與庚○○，以繳付十二萬元
    之保費，並要求告訴人庚○○扣除保費後交付五萬六千八百元之現金與伊。又於
    同年六月中旬，透過告訴人庚○○之弟婦黎己○○以購置廠房需款支付地價稅為
    由，向告訴人庚○○借款十三萬元。復於同年六月二十八日，以將至日本簽署合
    約缺乏差旅費及需支付購置廠房之代書費用為由，持一紙面額二十八萬八千元、
    發票人為洪雅玲、付款人為富邦銀行敦南分行之支票向告訴人庚○○借款，告訴
    人庚○○如數給付。再於八十九年七月十日，協同黎己○○，持一紙面額三十二
    萬五千元、發票人為元西林公司、付款人為聯邦商業銀行大直分行之支票向告訴
    人庚○○借款二十五萬元，亦據被告於偵查及本院訊問、審理時供陳不諱，核與
    告訴人庚○○、證人黎己○○證述之情節相符，並有被告交付告訴人庚○○之上
    開支票影本及退票理由單附卷可稽。
  (三)而被告如何透過告訴人庚○○認識告訴人之弟婦即證人黎己○○，證人黎己○○
    表示其朋友之工廠因有債務之問題，欲將工廠出售，被告因其公司之工廠係向他
    人承租，被告與證人遂討論如何以債務移轉方式，然後再向銀行貸款購置該工廠
    ，被告並給付定金予證人，其後被告並持上開發票人為洪雅玲及元西林公司之支
    票，向被告調借款項，事後該工廠因民間負債太多，並未成交等情，迭據證人黎
    己○○於偵查及本院訊問中證述明確（見九十年度他字第五六二號偵查卷第二八
    、二九頁、第一三五頁至第一三七頁、本院九十一年八月二十三日訊問筆錄），
    而告訴人庚○○於本院訊問時謂：係透過朋友介紹，被告到伊家中，當時證人黎
    己○○也在場，證人與被告閒聊，就談及有關購置廠房的事情等語（見本院九十
    一年七月二十六日訊問筆錄），顯見告訴人清楚知悉被告欲透過其弟婦即證人黎
    己○○購置廠房之情事，而告訴人係證人之大姑，而屬至親，證人必將所有情況
    告知告訴人即其大姑庚○○，是告訴人應已自行評估被告債信與受償之風險而後
    借貸與被告，尚難謂被告有何對於告訴人施用詐術之可言。而被告以其子葉秀峰
    為被保險人向告訴人庚○○之女婿張登科要保，亦難謂有何施用詐術可言。而被
    告所交付與告訴人庚○○之上開發票人為王純子、洪雅玲及元西林公司之支票係
    被告公司業務經理丙○○與執信公司所簽訂模具契約，客戶執信公司戊○○所交
    付之支票等情，業如前述，是被告丁○○於與告訴人庚○○借款及與告訴人庚○○女婿張登科簽訂保險契約時，應尚有資力還款並支付保險費，被告並非已陷於
    無資力之狀態，仍向告訴人庚○○借款及其女婿張登科投保，自難以被告以客票
    向告訴人庚○○借款並向其女婿張登科投保之後，支票並未兌現，未依約償還告
    訴人借款債務，即遽認被告於投保並借款之時有不法所有之意圖。
  (四)再由被告與告訴人庚○○借款之往來及清償情形觀察，難謂被告係對告訴人施用
    詐術並具有不法所有之意圖。告訴人庚○○於本院訊問時稱：「（兩造和解否？
    ）已和解。被告總共欠我一百三十七萬元，被告八十九年六月十二日還了七萬元
    ，八十九年六月二十二日還了二萬元，八十九年六月二十三日還了十三萬元，八
    十九年六月二十八日還了三萬七千元，八九年八月六日還了五萬元，八九年八月
    十一日還了五萬元，八九年八月十四日還了二萬二千元，八九年八月十六日還了
    十六萬元，八九年十一月五日還了六萬五千元，都在我家中還的，總共還了四十
    五萬四千元，今日又還我十五萬元，所以尚欠七十七萬元整，剩下的同意被告按
    月還款。」（見本院九十一年十二月十九日訊問筆錄）等語，告訴人並庭呈和解
    書正本及被告借款、還款明細（均附上開筆錄後）。依照上開借款、還款明細所
    載：被告於1.八十九年六月五日向告訴人借四萬元。2.八十九年六月十一日向告
    訴人借款五萬元。3.八十九年六月十六日向告訴人借款十三萬餘元。4.八十九年
    六月十六日向告訴人借款二萬七千元。5.八十九年六月二十三日向告訴人借款五
    萬元。6.八十九年六月二十八日向告訴人借款二十八萬八千元。7.八十九年六月
    二十九日向告訴人借款三萬元。8.八十九年七月三日向告訴人借款一萬五千元。
    9.八十九年七月五日向告訴人借款二萬元。10.八十九年七月十日向告訴人借款二
    十五萬元。11.八十九年七月十九日向告訴人借款二萬元。12.八十九年七月二十四
    日向告訴人借款十二萬元。13.八十九年七月二十八日向告訴人借款四萬五千元。
    14.八十九年七月三十一日向告訴人借款八萬元。15.八十九年八月二十三日向告訴
    人借款三萬三千元。16.八十九年六月十日向告訴人借款十七萬六千八百元。而還
    款紀錄則如同前開告訴人於本院訊問時所述，此情並為被告所是認。是以被告與
    告訴人既有多次金錢借貸關係，被告陸續清償告訴人之借款，告訴人對被告之經
    濟能力當知之甚稔，其本於往例貸與款項予被告，賺取利息，當無陷於錯誤而交
    付金錢之情事。告訴人庚○○女婿張登科亦係相信被告具有資力，而與之簽訂保
    險契約。況且告訴人庚○○於本院並於九十一年十二月十九日訊問時表明已與告
    訴人達成和解，有和解書一份附卷可稽（附九十一年十二月十九日訊問筆錄後）
    ，除先清償告訴人十五萬元，餘款按月攤還積欠告訴人之債務，益足見被告並無
    為自己不法所有之意圖。
四、綜上所述，被告丁○○於簽訂保險契約、借款之初，既均查無不法所有或取得不
    法利益之意圖，亦查無有何施用詐術而使告訴人乙○○、庚○○陷於錯誤而交付
    財物之行為，被告所為尚與詐欺罪之構成要件有間，本件核屬消費借貸之民事糾
    紛及被告投保繳交之支票退票債務不履行之問題，依首揭說明，尚難以詐欺罪相
    繩。此外，復查無其他積極證據，足資證明被告涉有詐欺犯行，自難僅憑告訴人
    片面之指訴而入被告於罪，既不能證明被告犯罪，依前開說明，自應為被告無罪
    之諭知。
據上論結，應依刑事訴訟法第三百零一條第一項，判決如主文。
本案經檢察官陳志全到庭執行職務。
中      華      民      國    九十二    年      九      月     十九     日
                                臺灣桃園地方法院刑事第十二庭
                                      法  官  黃永定
右正本證明與原本無異。
如不服本判決，應於判決送達後十日內，向本院提出上訴狀。
                                      書記官  施春祝
中      華      民      國    九十二    年      九      月     十九     日


司法院資訊處製作；財團法人民間司法改革基金會備份。
